ACORDAO-COMPLETO-2536043

ACÓRDÃO 4490/2022 ATA 27/2022 - PRIMEIRA CÂMARA

VISTOS, relatados e discutidos estes autos de tomada de contas especial instaurada em razão da não comprovação da regular aplicação de recursos federais repassados Fundo Nacional de Saúde (FNS) ao Fundo Estadual de Saúde de Mato Grosso (FES/MT) ,
ACORDAM os Ministros do Tribunal de Contas da União, reunidos em sessão da Primeira Câmara, ante as razões expostas pelo Relator, em:
9.1. julgar irregulares as contas do estado do Mato Grosso, condenando-o ao pagamento das quantias abaixo relacionadas, com a incidência dos devidos encargos legais, calculados a partir das datas correspondentes até a do efetivo recolhimento, na forma da legislação em vigor, nos termos dos arts. 1°, inciso I, 16, inciso III, alínea "b", 19 e 23, inciso III, da Lei 8.443/1992:
	DATA DA OCORRÊNCIA 
	VALOR ORIGINAL (R$) 

	13/02/2012
	27.500,00

	17/02/2012
	27.500,00

	20/03/2012
	27.500,00

	23/04/2012
	27.500,00

	10/05/2012
	27.500,00

	24/07/2012
	27.500,00

	09/08/2012
	27.500,00

	11/09/2012
	27.500,00

	17/10/2012
	27.500,00

	30/11/2012
	27.500,00

	21/12/2012
	27.500,00

	28/02/2013
	27.500,00

	28/03/2013
	27.500,00

	04/04/2013
	27.500,00

	30/04/2013
	27.500,00

	16/05/2013
	27.500,00

	01/06/2013
	27.500,00

	18/06/2013
	27.500,00

9.2. fixar o prazo de 15 (quinze) dias, a contar da data da notificação, para que o responsável de que trata o subitem anterior comprove, perante o Tribunal, o recolhimento das referidas quantias aos cofres do Fundo Nacional da Saúde, nos termos do art. 23, inciso III, alínea "a", da Lei 8.443/1992 c/c o art. 214, inciso III, alínea "a", do Regimento Interno do TCU (RI/TCU) ;
9.3. autorizar a cobrança judicial das dívidas, caso não atendidas as notificações, nos termos do art. 28, inciso II, da Lei 8.443/1992;
9.4. autorizar, desde já, caso requerido, o parcelamento das dívidas em até 36 (trinta e seis) parcelas mensais e consecutivas, incidindo, sobre cada parcela, os correspondentes acréscimos legais, alertando os responsáveis de que a falta de pagamento de qualquer parcela importará no vencimento antecipado do saldo devedor, nos termos do art. 26 da Lei 8.443/1992, c/c o art. 217 do Regimento Interno/TCU;

Tomada de contas especial instaurada em razão de irregularidades na aplicação de recursos repassados pelo Fundo Nacional de Saúde (FNS) ao Fundo Estadual de Saúde de Mato Grosso/MT (FES/MT) para custeio e manutenção do Serviço de Atendimento Móvel de Urgência  SAMU 192

Primeira Câmara

Secretaria de Estado de Saúde em Mato Grosso.

3. Interessados/Responsáveis:
3.1. Interessado: Fundo Nacional de Saúde - MS (00.530.493/0001-71)
3.2. Responsáveis: Governo do Estado de Mato Grosso (03.507.415/0001-44); Mauri Rodrigues de Lima (XXX.464.399-XX); Vander Fernandes (XXX.502.681-XX).

13.1. Ministros presentes: Walton Alencar Rodrigues (Presidente), Benjamin Zymler (Relator), Vital do Rêgo e Jorge Oliveira.
13.2. Ministros-Substitutos presentes: Augusto Sherman Cavalcanti e Weder de Oliveira.

BENJAMIN ZYMLER

Cuidam os autos de tomada de contas especial instaurada em razão de irregularidades na aplicação de recursos repassados pelo Fundo Nacional de Saúde (FNS) ao Fundo Estadual de Saúde de Mato Grosso/MT (FES/MT) para custeio e manutenção do Serviço de Atendimento Móvel de Urgência - SAMU 192 (peça 2, p. 5) .
Mediante o relatório de auditoria 13.581 realizado pelo Departamento Nacional de Auditoria do Sistema Único de Saúde (Denasus) , foi constatada a seguinte ocorrência:
	a) "a Unidade de Suporte Avançado III habilitada pelo Ministério da Saúde para o Serviço de Atendimento Móvel às Urgências SAMU 192, e localizada no município de Cuiabá/MT, não estava em funcionamento até o período de realização da auditoria, apesar de o FES/MT ter recebido do FNS repasses mensais para a manutenção da unidade no período de janeiro de 2012 a junho de 2013, o que gerou na identificação pelos auditores de ocorrência de prejuízo no valor total de R$ 495.000,00" (Constatação 279185 do Relatório de Auditoria 13581; peça 2, p. 17-18) (grifou-se) .
A habilitação indevida dessa unidade de suporte viabilizou repasses mensais de recursos pelo FNS ao Fundo Estadual de Saúde de Mato Grosso/MT, de janeiro de 2012 a junho de 2013. A soma desses repasses, em valores históricos, alcançou R$ 495.000,00.
Foi então realizada a citação dos então secretários estaduais de saúde: srs. Mauri Rodrigues de Lima (gestão 25/01/2013 a 01/11/2013) e Vander Fernandes (gestão 16/11/2011 a 25/01/2013) .
Depois de apresentadas as alegações de defesa por esses responsáveis, entendeu-se que a irregularidade tratada nestes autos refere se ao recebimento indevido de recursos federais pelo Estado de Mato Grosso/MT, o que refletiria na imposição de o Estado ressarcir os cofres do Fundo Nacional de Saúde.
Promoveu-se, em seguida, a citação do estado do Mato Grosso para que se manifestasse a respeito.
7.	Mediante o Acórdão 2352/2021-TCU-Primeira Câmara, foi fixado novo e improrrogável prazo para que o Estado de Mato Grosso comprovasse, perante o Tribunal, o recolhimento das importâncias impugnadas aos cofres do Fundo Nacional de Saúde (peça 58) .
8.	Em vez de recolher a importância devida, foram apresentadas novas alegações pelo ente estadual que sofreram a seguinte análise da unidade técnica:
"Por meio de resposta assinada pela Secretária de Estado de Saúde do Mato Grosso e por sua assessoria jurídica (peça 79, p. 1-3) , o ente federativo informou que nenhum dos repasses identificados no Sistema Integrado de Planejamento, Contabilidade e Finanças do Estado do Mato Grosso (FIPLAN) , originários do Fundo Nacional de Saúde (FNS) para custeio e manutenção do Serviço de Atendimento Móvel de Urgência (SAMU 192) entre 2012-2013, coincide exatamente com a quantia indicada mensal, de R$ 27.500,00, referente aos valores considerados recebidos indevidamente no âmbito deste processo (peça 79, p. 1) .
Nesse sentido, apresentou uma relação de repasses identificados que tiveram como origem o FNS à peça 79, p. 5-13.
De forma complementar, também informa ter efetuado a restituição de R$ 230.619,30 ao FNS em 2015 (peça 79, pp. 1, 13 e 17-25) e que esses valores não teriam sido tratados no Acórdão 2352/2021-TCU-Primeira Câmara para abatimento.
Da análise de mérito
Cumpre adiantar que será adotada nesta instrução o entendimento de que o Tribunal deve julgar as contas do Estado do Mato Grosso irregulares, com imputação de débito a ser atualizado monetariamente e acrescido de juros moratórios, com fundamento nos arts. 1º, inciso I, 16, inciso III, alínea "b", e § 2º, da Lei 8.443/1992, c/c os arts. 19 e 23, inciso III, da mesma Lei, e com arts. 1º, inciso I, 209, inciso II, e § 5º, 210 e 214, inciso III, do Regimento Interno, pois entende-se que o ente federativo não demonstrou ter efetuado o recolhimento dos débitos que lhe foram atribuídos nem apresentou fatos novos que afastassem ou descaracterizassem os entendimentos manifestados nestes autos às peças 53-55 (pronunciamento da SecexTCE) , 56 (parecer do representante do MP/TCU) e 58-59 (voto do ministro-relator e acórdão) .
De início, entende-se que os registros de repasses apresentados pelo ente federativo apenas reforçam a ocorrência dos débitos lançados pela equipe de auditoria do Denasus em relatório original e registrados nos respectivos papéis de trabalho que compõem este processo, os quais remetem aos números de ordem bancária, seus respectivos valores e datas, relativos às transferências efetuadas pelo FNS à conta do FES/MT (peça 2, p. 56-59 e 152-153) . 
A demonstração da existência de correspondência entre os valores/transferências apresentados pelo Estado do MT e aqueles fornecidos pelo FNS pode ser mais bem observada no quadro a seguir:
Quadro 2 - Relação de repasses identificados no Sistema FIPLAN (apresentados pelo Estado do Mato Grosso à peça 79, p. 5-13) confrontada com os registros efetuados pela equipe de auditoria do Denasus em relatório original e com a relação de débitos atribuídos ao ente federativo (peça 2, p. 56-59 e 152-153) .
	Transferências registradas pelo Sistema FIPLAN (fonte: Estado do Mato Grosso) 
	Transferências originais fundo a fundo registradas pelo FNS (fonte: papéis de trabalho do Relatório de Auditoria nº 13581 do Denasus) 
	Débitos atribuído ao Estado do MT (referentes ao valor repassado para manutenção de uma Unidade de Suporte Avançado III) 

	Data
	Valor (R$) 
	Localização
	Data
	Valor (R$) 
	OB nº 
	Localização
	Data de ocorrência
	Valor Original (R$) 
	Localização

	13/02/2012
	210.000,00
	peça 79, p.7
	13/02/2012
	210.000,00
	804025
	peça 2, p. 152 
	13/02/2012
	27.500,00
	peça 2, p. 56
 (recurso que compôs a OB nº 804025) 

	17/02/2012
	210.000,00
	peça 79, p. 7
	17/02/2012
	210.000,00
	804462
	peça 2, p. 152
	17/02/2012
	27.500,00
	peça 2, p. 56
 (recurso que compôs a OB nº 804462) 

	20/03/2012
	255.000,00
	peça 79, p. 7
	20/03/2012
	255.000,00
	808213
	peça 2, p. 152
	20/03/2012
	27.500,00
	peça 2, p. 56
 (recurso que compôs a OB nº 808213) 

	23/04/2012
	255.000,00
	peça 79, p. 7
	23/04/2012
	255.000,00
	813160
	peça 2, p. 152
	23/04/2012
	27.500,00
	peça 2, p. 56
 (recurso que compôs a OB nº 813160) 

	10/05/2012
	255.000,00
	peça 79, p. 7
	10/05/2012
	255.000,00
	814363
	peça 2, p. 152
	10/05/2012
	27.500,00
	peça 2, p. 56-57
 (recurso que compôs a OB nº 814363) 

	24/07/2012
	255.000,00
	peça 79, p. 7
	24/07/2012
	255.000,00
	820781
	peça 2, p. 152
	24/07/2012
	27.500,00
	peça 2, p. 57
 (recurso que compôs a OB nº 820781) 

	09/08/2012
	255.000,00
	peça 79, p. 9
	09/08/2012
	255.000,00
	823695
	peça 2, p. 152
	09/08/2012
	27.500,00
	peça 2, p. 57
 (recurso que compôs a OB nº 823695) 

	11/09/2012
	255.000,00
	peça 79, p. 9
	11/09/2012
	255.000,00
	827676
	peça 2, p. 152
	11/09/2012
	27.500,00
	peça 2, p. 57
 (recurso que compôs a OB nº 827675) 

	17/10/2012
	255.000,00
	peça 79, p. 9
	17/10/2012
	255.000,00
	832129
	peça 2, p. 152
	17/10/2012
	27.500,00
	peça 2, p. 58
 (recurso que compôs a OB nº 832129) 

	30/11/2012
	189.000,00
	peça 79, p. 9
	30/11/2012
	189.000,00
	837670
	peça 2, p. 152
	30/11/2012
	27.500,00
	peça 2, p. 58
 (recurso que compôs a OB nº 837670) 

	21/12/2012
	189.000,00
	peça 79, p. 9
	21/12/2012
	189.000,00
	841423
	peça 2, p. 152
	21/12/2012
	27.500,00
	peça 2, p. 58
 (recurso que compôs a OB nº 841423) 

	28/02/2013
	189.000,00
	peça 79, p. 9
	28/02/2013
	189.000,00
	804912
	peça 2, p. 153
	28/02/2013
	27.500,00
	peça 2, p. 58
 (recurso que compôs a OB nº 804912) 

	28/03/2013
	358.500,00
	peça 79, p. 9
	28/03/2013
	358.500,00
	809528
	peça 2, p. 153
	28/03/2013
	27.500,00
	peça 2, p. 58
 (recurso que compôs a OB nº 809528) 

	04/04/2013
	189.000,00
	peça 79, p. 9
	04/04/2013
	189.000,00
	810584
	peça 2, p. 153
	04/04/2013
	27.500,00
	peça 2, p. 59
 (recurso que compôs a OB nº 810584) 

	30/04/2013
	189.000,00
	peça 79, p. 11
	30/04/2013
	189.000,00
	813897
	peça 2, p. 153
	30/04/2013
	27.500,00
	peça 2, p. 59
 (recurso que compôs a OB nº 813897) 

	16/05/2013
	189.000,00
	peça 79, p. 11
	16/05/2013
	189.000,00
	816057
	peça 2, p. 153
	16/05/2013
	27.500,00
	peça 2, p. 59
 (recurso que compôs a OB nº 816057) 

	01/06/2012
	255.000,00
	peça 79, p. 7
	01/06/2012
	255.000,00
	816505
	peça 2, p. 152
	01/06/2013 
 (Nota: a data correta é 01/06/2012 - peça 1, p. 25) 
	27.500,00
	peça 2, p. 57
 (recurso que compôs a OB nº 816505) 

	18/06/2013
	189,000,00
	peça 79, p. 11
	18/06/2013
	189.000,00
	819717
	peça 2, p. 153
	18/06/2013
	27.500,00
	peça 2, p. 59
 (recurso que compôs a OB nº 819717) 

Da leitura do quadro, percebe-se que a relação de lançamentos apresentados pelo ente federativo apenas consubstancia as transferências anteriormente registradas pelo Denasus em seu relatório, sendo possível constatar a existência de uma completa e total correspondência entre os valores e as datas dessas transferências (observar as sete primeiras colunas da tabela) .
Quanto aos débitos atribuídos ao Estado do Mao Grosso (três últimas colunas) , há de se rememorar que esses não refletiam à devolução dos valores totais das ordens bancárias referenciadas, mas sim remetiam à devolução de apenas parte desses recursos, mais especificamente aqueles correspondentes a implementação/manutenção de uma "Unidade de Suporte Avançado de Vida Terrestre" (valor fixo de R$ 27.500,00 que compunha as OBs lançadas pelo FNS em favor FES/MT) , visto que a referida Unidade de Suporte Avançado, habilitada pelo Ministério da Saúde para o Serviço de Atendimento Móvel às Urgências SAMU 192 para funcionar no município de Cuiabá/MT, não estava em funcionamento até o período de realização da auditoria, apesar de o FES/MT ter recebido do FNS repasses para a manutenção da unidade (Constatação nº 279185 do Relatório de Auditoria nº 13581; peça 2, p. 17-18) . 
Destaque-se que esse valor repassado decorria do artigo 3º da Portaria MS/GM nº 1.828, de 2 de setembro de 2004, que instituiu o incentivo financeiro para adequação da área física das Centrais de Regulação Médica de Urgência em estados, municípios e regiões de todo o território nacional, transcrito abaixo:
 (...) 
Art. 3º Instituir financiamento destinado ao custeio e manutenção do componente pré-hospitalar  móvel e sua Central de Regulação Médica, conforme descrição abaixo.
I - por Equipe de Suporte Básico R$ 12.500,00 (doze mil e quinhentos reais) por mês;
II - por Equipe de Suporte Avançado R$ 27.500,00 (vinte e sete mil e quinhentos reais) por mês; e
III - por Equipe da Central SAMU-192 R$ 19.000,00 (dezenove mil reais) por mês.
 (...) 
 (Portaria MS/GM nº 1.828, de 2 de setembro de 2004; destaques acrescidos) 
De todo modo, também é importante reconhecer que a citação encaminhada ao Estado de Mato Grosso registrou a data incorreta de 1º/6/2013 em um dos débitos que lhe foi atribuído (peça 41, p. 8, e peça 46, p. 3) ao invés de 1º/6/2012 (peça 1, p. 25, e peça 2, p. 57) , conforme nota registrada no próprio Quadro 2.
Ressalte-se que esse erro acabou por beneficiar o ente federativo, pois reflete um menor valor a ser acrescido em uma futura cobrança de atualização monetariamente e de juros moratórios. Ademais, tal falha não invalida a citação dirigida ao Estado do Mato Grosso, muito menos o Acórdão 2352/2021-TCU-Primeira Câmara, conforme se depreende da leitura dos seguintes entendimentos jurisprudenciais: 
Não há vício ou nulidade em ofício de citação que contém erro relativo à data de ocorrência do débito, quando a retificação implica situação menos gravosa para o responsável. 
 (Acórdão 1478/2015-TCU-Segunda Câmara; Relator: RAIMUNDO CARREIRO) 
Ofício citatório com falha na indicação do débito a menor é válido, mas limita a condenação ao quantitativo nele indicado. 
 (Acórdão 1384/2011-TCU-Plenário; Relator: AUGUSTO SHERMAN) 
Dessa forma, será mantida nesta instrução as datas de débitos constantes do ofício de citação (peça 46) .
Quanto aos valores que o ente federativo afirma ter transferido ao FNS em 2015 (peça 79, pp. 1, 13 e 17-25) , constata-se que não foram apresentadas informações demonstrando que essas restituições estejam correlacionadas com os débitos tratados nesta TCE, conforme observa-se a seguir:
Quadro 3 - Valores informados pelo Estado do Mato Grosso como restituídos ao Fundo Nacional de Saúde 2015 (peça 79, p. 17-25) .
	Data
	Valor (R$) 
	Descrição
	Análise

	28/05/2015
	39.354,72
	Restituição de valores ao FNS observada à inoperância das ações e serviços do SAMU 192 e a utilização indevida de recursos financeiros (Relatório de Auditoria nª 13581) .
	Em que pese a descrição remeter ao Relatório de Auditoria nª 13581 que originou esta TCE, conclui-se pelo valor informado que esse se refere à Constatação nº 279907 do referido relatório (peça 2, p. 12-13) , referenciada no parágrafo 2º, item "a" desta instrução, e cujo débito não é objeto destes autos (observar o parágrafo 4ª desta instrução) .

	16/07/2015
	38.213,46
	Devolução de recursos do Convênio 2418/2008 que trata da aquisição de equipamentos e materiais permanentes para unidades básicas de saúde.
	O recursos do referido convênio não são objeto desta TCE.

	28/07/2015
	14.156,76
	Devolução de recursos do Convênio 2418/2008 que trata da aquisição de equipamentos e materiais permanentes para unidades básicas de saúde.
	O recursos do referido convênio não são objeto desta TCE.

	31/07/2015
	191.264,58
	Restituição de valores de acordo com o item 2.1.3 (desvio de finalidade na aplicação de recursos do SAMU 192) e item 2.1.15 do Relatório da CGU nº 201408592.
	Consulta ao portal da CGU permitiu identificar o relatório referenciado pelo Estado do Mato Grosso, o qual foi adicionado à peça 80 destes autos.
Contudo, não foi possível constatar se as despesas referenciadas abarcavam os débitos tratados nesta TCE. Sendo que: 
i) o item 2.1.3 do Relatório da CGU nº 201408592 remete a ocorrência de despesas empenhadas em 2013 e que teriam sido utilizadas em finalidade diversa da pactuada (peça 80, p. 6-8) ; e
ii) o item 2.1.15 do Relatório da CGU nº 201408592 remete a um quantitativo de "motolâncias" em efetivo funcionamento inferior ao quantitativo custeado pelo montante de R$ 7.000,00 cada  (peça 80, p. 42-43) , o que, a princípio, caracteriza objeto distinto desta TCE.

CONCLUSÃO
Em face da exposição promovida na seção "Exame Técnico" da instrução em tela, concluiuse que: i) os registros de repasses apresentados pelo ente federativo apenas reforçam a ocorrência dos débitos lançados pela equipe de auditoria do Denasus em relatório original e registrados nos respectivos papéis de trabalho que compõem este processo; e ii) não foram apresentados documentos comprobatórios demonstrando terem sido efetuadas restituições pelo estado ao FNS correlacionadas com os débitos tratados nesta TCE.
Dessa forma, entende-se que o Tribunal deve pronunciar-se no sentido de julgar as contas do Estado do Mato Grosso irregulares, com imputação de débito a ser atualizado monetariamente e acrescido de juros moratórios, com fundamento nos arts. 1º, inciso I, 16, inciso III, alínea "b", e § 2º, da Lei 8.443/1992, c/c os arts. 19 e 23, inciso III, da mesma Lei, e com arts. 1º, inciso I, 209, inciso II, e § 5º, 210 e 214, inciso III, do Regimento Interno.
PROPOSTA DE ENCAMINHAMENTO
Diante do exposto, submete-se os autos à consideração superior, propondo ao Tribunal:
		a) com fundamento nos arts. 1º, inciso I, 16, inciso III, alíneas "b" e "c", e § 2º, da Lei 8.443/1992, c/c os arts. 19 e 23, inciso III, da mesma Lei, e com arts. 1º, inciso I, 209, inciso II, e § 5º, 210 e 214, inciso III, do Regimento Interno, julgar irregulares as contas do Estado do Mato Grosso, e condená-lo ao pagamento das quantias a seguir especificadas, com a fixação do prazo de quinze dias, a contar da notificação, para comprovar, perante o Tribunal (art. 214, inciso III, alínea "a", do Regimento Interno) , o recolhimento das dívidas aos cofres do Fundo Nacional da Saúde, atualizadas monetariamente e acrescidas dos juros de mora, calculados a partir das datas discriminadas, até a data do recolhimento, na forma prevista na legislação em vigor, abatendo-se, na oportunidade, os valores já ressarcidos;
	DATA DA OCORRÊNCIA 
	VALOR ORIGINAL (R$) 

	13/02/2012
	27.500,00

	17/02/2012
	27.500,00

	20/03/2012
	27.500,00

	23/04/2012
	27.500,00

	10/05/2012
	27.500,00

	24/07/2012
	27.500,00

	09/08/2012
	27.500,00

	11/09/2012
	27.500,00

	17/10/2012
	27.500,00

	30/11/2012
	27.500,00

	21/12/2012
	27.500,00

	28/02/2013
	27.500,00

	28/03/2013
	27.500,00

	04/04/2013
	27.500,00

	30/04/2013
	27.500,00

	16/05/2013
	27.500,00

	01/06/2013
	27.500,00

	18/06/2013
	27.500,00

b) autorizar, desde logo, a cobrança judicial das dívidas, caso não atendida a notificação, nos termos do art. 28, inciso II, da Lei 8.443/1992;
c) autorizar, caso requerido e se o processo não tiver sido remetido para cobrança judicial, o parcelamento das dívidas em até 36 (trinta e seis) parcelas mensais e consecutivas, nos termos do art. 26, da Lei 8.443/1992, c/c o art. 217, do RI/TCU, fixando-se o vencimento da primeira parcela em quinze dias, a contar do recebimento da notificação, e os das demais a cada 30 dias, devendo incidir, sobre cada valor mensal, os correspondentes acréscimos legais, na forma prevista na legislação em vigor, bem como esclarecer ao responsável que, em caso de parcelamento da dívida, a falta de pagamento de qualquer parcela importará no vencimento antecipado do saldo devedor (art. 217, § 2º, do RI/TCU) ; e
d) dar ciência da decisão proferida ao Estado do Mato Grosso e ao Fundo Nacional de Saúde."
9.	O Ministério Público junto ao TCU manifestou-se de acordo com a unidade técnica.
	É o relatório.

8.1. Andressa Santana da Silva Munhoz (OAB 21.788/MT) e Rony de Abreu Munhoz (OAB/MT 11.972), representando Mauri Rodrigues de Lima;
8.2. Mauricio Magalhães Faria Junior (OAB/MT 9.839), representando Vander Fernandes; e
8.3. Patryck de Araújo Ayala e Kelluby de Oliveira, representando o estado de Mato Grosso, representando o Estado de Mato Grosso

Subprocurador-Geral Paulo Soares Bugarin.

SISTEMA ÚNICO DE SAÚDE. TRANSFERÊNCIA FUNDO A FUNDO. RECEBIMENTO INDEVIDO DE RECURSOS FEDERAIS. FIXAÇÃO DE PRAZO PARA O RECOLHIMENTO DO DÉBITO ATUALIZADO MONETARIAMENTE. AUSÊNCIA DE RECOLHIMENTO. CONTAS IRREGULARES DO ENTE ESTADUAL.

TOMADA DE CONTAS ESPECIAL (TCE)

Secretaria de Controle Externo de Tomada de Contas Especial (SecexTCE).

Cuidam os autos de tomada de contas especial instaurada em razão de irregularidades na aplicação de recursos repassados pelo Fundo Nacional de Saúde (FNS) ao Fundo Estadual de Saúde de Mato Grosso/MT (FES/MT) para custeio e manutenção do Serviço de Atendimento Móvel de Urgência - SAMU 192 (peça 2, p. 5) .
Mediante o relatório de auditoria 13.581 realizado pelo Departamento Nacional de Auditoria do Sistema Único de Saúde (Denasus) , foi constatada a seguinte ocorrência:
	a) "a Unidade de Suporte Avançado III habilitada pelo Ministério da Saúde para o Serviço de Atendimento Móvel às Urgências SAMU 192, e localizada no município de Cuiabá/MT, não estava em funcionamento até o período de realização da auditoria, apesar de o FES/MT ter recebido do FNS repasses mensais para a manutenção da unidade no período de janeiro de 2012 a junho de 2013, o que gerou na identificação pelos auditores de ocorrência de prejuízo no valor total de R$ 495.000,00" (Constatação 279185 do Relatório de Auditoria 13581; peça 2, p. 17-18) (grifou-se) .
A habilitação indevida dessa unidade de suporte viabilizou repasses mensais de recursos pelo FNS ao Fundo Estadual de Saúde de Mato Grosso/MT (FES/MT) , de janeiro de 2012 a junho de 2013. A soma desses repasses, em valores históricos, alcançou R$ 495.000,00 (18 parcelas R$ 27.500,00 no período de 13/2/2012 a 18/6/2013) .
Foi então realizada a citação dos então secretários estaduais de saúde: srs. Mauri Rodrigues de Lima (gestão 25/01/2013 a 01/11/2013) e Vander Fernandes (gestão 16/11/2011 a 25/01/2013) .
Depois de apresentadas as alegações de defesa por esses responsáveis, entendeu-se que a irregularidade tratada nestes autos refere-se ao recebimento indevido de recursos federais pelo estado de Mato Grosso, o que refletiria na imposição de o Estado ressarcir os cofres do Fundo Nacional de Saúde.
Promoveu-se, em seguida, a citação do estado do Mato Grosso para que se manifestasse a respeito.
Mediante o Acórdão 2352/2021-TCU-Primeira Câmara, foi fixado novo e improrrogável para que o estado de Mato Grosso comprovasse, perante o Tribunal, o recolhimento das importâncias impugnadas aos cofres do Fundo Nacional de Saúde (peça 58) .
Como fundamento desse acórdão, assim constou de seu voto condutor:
	"No caso dos autos, restou evidenciado que o estado de Mato Grosso recebeu repasses para a manutenção e operacionalização de unidade de atendimento móvel de urgência que não estava em funcionamento.
	Como esses repasses foram incorporados ao patrimônio do fundo estadual de saúde, há a presunção de que os recursos tiveram uma finalidade pública, embora com desvio de objeto. 
	Como o ente estadual não fazia jus ao repasse dos recursos, o caso amolda-se ao disposto no subitem 9.3.4. do Acórdão 1072/2017-TCU-Plenário:
	"9.3.4. nos casos de débito decorrente do recebimento irregular de recursos federais pelos estados, municípios ou Distrito Federal, em razão de eventuais incorreções nas informações prestadas pelo beneficiário, independentemente do destino dado aos recursos repassados, cabe ao ente recebedor restituir o Fundo Nacional de Saúde, uma vez que não fazia jus ao repasse, podendo, ainda, haver aplicação de multa ao agente público causador da irregularidade;" (grifou-se) . 
	Caso assim não fosse, estaria caracterizado o aumento patrimonial sem justa causa do ente estadual, o qual foi efetivamente o beneficiário dos recursos. 
14.	Ou seja, o fundamento jurídico da responsabilização civil do estado, ocorre consoante o princípio de direito de vedação ao enriquecimento sem causa, consubstanciado no seguinte dispositivo do código civil:
	"Art. 876 - Todo aquele que recebeu o que lhe não era devido fica obrigado a restituir; obrigação que incumbe àquele que recebe dívida condicional antes de cumprida a condição." 
15.	Como a jurisprudência entende que milita em favor das pessoas jurídicas de direito público a presunção de boa-fé (v.g. Acórdãos 7.284/2020, 10.841/2018 e 6.361 da Primeira Câmara) , acolho as propostas precedentes no sentido de rejeitar as alegações de defesa e fixar prazo para que o estado de Mato Grosso recolha a importância devida, atualizada monetariamente e sem a incidência de juros de mora, ao Fundo Nacional de Saúde, nos termos do art. 12, § 1º, da Lei 8.443/1992." 
II
Em vez de recolher a importância devida, o ente estadual assim se manifestou (peça 79) :
	- nenhum dos repasses constantes dos seus sistemas internos destinados para custeio de manutenção do SAMU coincidem com a quantia mensal questionada de R$ 27.500,00; e
	- restituiu parte dos valores ao Fundo Nacional de Saúde em 2015.
Tanto a unidade técnica quanto o Ministério Público junto ao TCU entenderam que as alegações não merecem prosperar e que o estado de Mato Grosso deve ter suas contas julgadas irregulares com a condenação em débito pelos valores impugnados.
III
11.	Em relação ao primeiro argumento, a unidade técnica bem demonstrou a origem dos recursos impugnados e o seu recebimento pelo ente estadual. A tabela exposta no relatório e transcrita a seguir demonstra a origem das dezoito parcelas de R$ 27.500,00 que não foram consideradas regularmente aplicadas:
	Transferências registradas pelo Sistema FIPLAN (fonte: Estado do Mato Grosso) (peça 79, p. 7-11) 
	Transferências originais fundo a fundo registradas pelo FNS (fonte: papéis de trabalho do Relatório de Auditoria nº 13581 do Denasus) (peça 2, p. 152-153) 
	Débitos atribuído ao Estado do MT (referentes ao valor repassado para manutenção de uma Unidade de Suporte Avançado III) (peça 2, p. 56-59) 

	Data
	Valor (R$) 
	Data
	Valor (R$) 
	OB nº 
	Data de ocorrência
	Valor Original (R$) 

	13/02/2012
	210.000,00
	13/02/2012
	210.000,00
	804025
	13/02/2012
	27.500,00

	17/02/2012
	210.000,00
	17/02/2012
	210.000,00
	804462
	17/02/2012
	27.500,00

	20/03/2012
	255.000,00
	20/03/2012
	255.000,00
	808213
	20/03/2012
	27.500,00

	23/04/2012
	255.000,00
	23/04/2012
	255.000,00
	813160
	23/04/2012
	27.500,00

	10/05/2012
	255.000,00
	10/05/2012
	255.000,00
	814363
	10/05/2012
	27.500,00

	24/07/2012
	255.000,00
	24/07/2012
	255.000,00
	820781
	24/07/2012
	27.500,00

	09/08/2012
	255.000,00
	09/08/2012
	255.000,00
	823695
	09/08/2012
	27.500,00

	11/09/2012
	255.000,00
	11/09/2012
	255.000,00
	827676
	11/09/2012
	27.500,00

	17/10/2012
	255.000,00
	17/10/2012
	255.000,00
	832129
	17/10/2012
	27.500,00

	30/11/2012
	189.000,00
	30/11/2012
	189.000,00
	837670
	30/11/2012
	27.500,00

	21/12/2012
	189.000,00
	21/12/2012
	189.000,00
	841423
	21/12/2012
	27.500,00

	28/02/2013
	189.000,00
	28/02/2013
	189.000,00
	804912
	28/02/2013
	27.500,00

	28/03/2013
	358.500,00
	28/03/2013
	358.500,00
	809528
	28/03/2013
	27.500,00

	04/04/2013
	189.000,00
	04/04/2013
	189.000,00
	810584
	04/04/2013
	27.500,00

	30/04/2013
	189.000,00
	30/04/2013
	189.000,00
	813897
	30/04/2013
	27.500,00

	16/05/2013
	189.000,00
	16/05/2013
	189.000,00
	816057
	16/05/2013
	27.500,00

	01/06/2012
	255.000,00
	01/06/2012
	255.000,00
	816505
	01/06/2013 
 (Nota: a data correta é 01/06/2012 - peça 1, p. 25) 
	27.500,00

	18/06/2013
	189,000,00
	18/06/2013
	189.000,00
	819717
	18/06/2013
	27.500,00

12.	Rememoro que o débito refere-se à parte dos valores recursos repassados e não aos totais das ordens bancárias destinadas ao estado. Assim, por certo, não consta um registro específico de recebimento dos valores impugnados nos registros contábeis do estado de Mato Grosso.
13.	Quanto às apontadas devoluções de recursos realizadas, tais valores não têm relação com a questão tratada na presente TCE, pois se referiam a: a) devolução de recursos do Convênio 2418/2008 que trata da aquisição de equipamentos e materiais permanentes para unidades básicas de saúde; b) despesas de manutenção predial; c) manutenção de veículos não pertencentes ao SAMU; dentre outros.
14.	Assim, dando-se seguimento ao feito, cabe o julgamento pela irregularidade das contas do estado de Mato Grosso, com a consequente imputação de débito.
IV
15.	Ante o exposto, acolhendo os pareceres precedentes, cujos fundamentos incorporo como razões de decidir, manifesto-me por que o Tribunal aprove o acórdão que ora submeto à apreciação deste Colegiado. 
TCU, Sala das Sessões, em 9 de agosto de 2022.
BENJAMIN ZYMLER 
Relator